【裁判字號】    95,台上,1385
【裁判日期】    950629
【裁判案由】    所有權移轉登記等
【裁判全文】
最高法院民事判決            九十五年度台上字第一三八五號
    上  訴  人  甲○○
                        號
    訴訟代理人  吳武川律師
    被 上訴 人  乙○○
                        15號.
上列當事人間請求所有權移轉登記等事件，上訴人對於中華民國
九十四年五月十七日台灣高等法院第二審判決（九十二年度重上
字第五二六號），提起上訴，本院判決如下：
    主  文
原判決廢棄，發回台灣高等法院。
    理  由
本件上訴人主張：被上訴人於民國七十四年二月十八日與伊簽訂
不動產買賣契約，將被上訴人所有坐落桃園縣大溪鎮○○○段三
九二地號土地，面積二○三○八平方公尺，應有部分五分之一，
及同段三九三地號土地，面積二四七平方公尺，應有部分五分之
一，出售予伊，被上訴人已收受價金，亦將所有權移轉登記予伊
，僅登記時將移轉原因登記為贈與，嗣被上訴人與訴外人郭竹寬
勾串，由訴外人郭竹寬以詐害債權為由，向台灣桃園地方法院（
下稱桃園地院）提起撤銷詐害行為之訴，經桃園地院以七十四年
度訴字第三二○○號判決兩造贈與行為應予撤銷，且七十四年四
月十二日所為所有權移轉登記應予塗銷確定。訴外人郭竹寬並未
持上開判決書辦理塗銷所有權移轉登記，被上訴人並非權利人，
卻於九十年二月十四日持上開判決書向桃園縣大溪地政事務所辦
理不動產回復所有權登記，翌日登記完竣，自上開判決後逾十五
年，被上訴人始自行辦理塗銷登記之行為，侵害伊權利，自屬侵
權行為。另被上訴人非上開判決之原告，無權持上開判決書辦理
塗銷所有權移轉登記，乃無法律上原因受有回復所有權之利益，
爰依民法第七百六十七條、第一百八十四條、第一百七十九條之
法律關係，先位聲明求為命被上訴人將系爭土地上開判決回復所
有權之登記塗銷；若認伊前開主張無理由，則備位聲明，求為命
兩造既有簽訂買賣契約，雖被上訴人曾將系爭土地移轉登記予伊
，然已遭被上訴人持上開判決書塗銷移轉登記，被上訴人依原買
賣關係仍有再移轉予上訴人之義務，故伊依買賣契約，得請求被
上訴人將系爭土地辦理所有權移轉登記予伊。又伊未收受上開判
決書，被上訴人無權收受又故意不交付伊，故被上訴人受有取得
土地所有權之利益，致伊受有損害，併依侵權行為及不當得利之
法律關係，求為命被上訴人將系爭土地辦理所有權移轉登記予伊
之判決。
被上訴人則以：兩造未成立買賣契約，上訴人提出之不動產買賣
契約，其上伊之印章確係真正，惟非伊所蓋，況上訴人移轉登記
請求權已罹於十五年消滅時效，且伊並無代上訴人收受上開判決
書等語，資為抗辯。
原審維持第一審所為上訴人敗訴之判決，駁回其上訴，無非以：
上訴人主張之上揭事實，為被上訴人所不爭，並有桃園縣大溪地
政事務所、民事判決書、及土地登記謄本可稽，堪信為真實。被
上訴人持上開判決書向桃園縣大溪地政事務所辦理塗銷所有權移
轉登記，依該確定判決，被上訴人係債務人，債務人向地政事務
聲請塗銷移轉登記，係債務人自己依確定判決內容履行義務之行
為，並無民法第一百二十五條請求權之消滅時效之適用，亦無違
反誠信原則及禁反言可言。本件被上訴人既係依確定判決定內容
給付，顯非不法行為，更非無法律上之原因，又被上訴人係持確
定判決書聲請塗銷系爭土地所有權移轉登記，上訴人雖為原所有
權人，亦不得對抗確定判決。故本件上訴人依民法第一百八十四
條侵權行為、第一百七十九條不當得利、第七百六十七條規定請
求被上訴人將判決回復所有權之登記塗銷，洵屬無據，不應准許
。又依證人即代書施淑蓮所證述之內容，參以兩造間贈與契約，
及七十四年四月十日本件土地所有權登記申請書所載，登記原因
為贈與，原因發生日期為七十四年三月十二日等情，足證因兩造
間有債權債務關係，被上訴人願將系爭土地移轉登記予上訴人，
惟或因自耕能力面積之限制，或為節稅之考量，並未以買賣方式
辦理移轉登記，並經兩造同意改以贈與之方式辦理移轉登記。是
故兩造縱已成立買賣契約，惟嗣經兩造同意變更債之內容，即更
改以贈與契約方式辦理移轉登記，債務人既已依贈與為原因辦理
系爭土地所有權移轉登記完畢，則因買賣契約所負之舊債務應已
消滅，是上訴人再依買賣契約請求被上訴人辦理所有權移轉登記
，洵屬無據，不應准許。又上訴人自桃園地院七十四年度訴字第
三二○○號民事判決書郵務送達證書上之印文為上訴人之印章所
蓋，上訴人又未能舉證證明印章係被盜用，應認係上訴人本人收
受上開判決書，此部分備位主張伊未收受上揭判決書，係被上訴
人無權收受又故意不交付予伊，故被上訴人受有取得土地所有權
之利益，致伊受有損害，依侵權行為及不當得利之法律關係，訴
請被上訴人將系爭土地辦理所有權移轉登記予伊云云，亦無足取
。綜上所述，上訴人先位請求將系爭土地前開判決回復所有權之
登記塗銷，及備位請求被上訴人將系爭土地所有權移轉登記予上
訴人，均屬無據，不應准許。
惟按民法第二百四十四條所定之撤銷權，係以保全債權人自己之
債權為目的。債權人獲得勝訴確定判決後，僅該債權人得主張該
確定判決之效力。若該債權人不主張該勝訴確定判決之效力，債
務人非債權人，除另行取得執行名義外並無依該確定判決請求撤
銷前與第三人所為移轉登記之權利。又債務人前所為處分非當然
無效，則因其處分而取得所有權之第三人，亦不能因其處分對債
權人具有撤銷之原因，即謂債務人與第三人間不生移轉所有權之
效力。查訴外人郭竹寬因主張兩造間就系爭土地所有權應有部分
所為之贈與登記，係無償行為，有害及其債權，依民法第二百四
十四條第一項之規定，提起撤銷之訴，獲得勝訴判決確定，有桃
園地院七十四年度訴字第三二○○號判決可稽。惟訴外人郭竹寬
迄未持前揭確定判決實行其權利，為原審所確認之事實。揆諸前
述說明，兩造間之所有權移轉登記仍生效力。則上訴人對被上訴
人而言，應為真正所有權人，而被上訴人既為郭竹寬之債務人，
竟持上揭確定判決為郭竹寬塗銷系爭土地之所有權移轉登記，能
否即謂無侵奪上訴人之所有權，及上訴人不能行使民法第七百六
十七條規定之物上請求權之餘地，均滋疑義。又上訴人先位聲明
是否有理由，既尚待事實審調查審認，則其備位聲明部分自屬無
可維持，應併予廢棄。上訴論旨，指摘原判決不當，求予廢棄，
非無理由。
據上論結，本件上訴為有理由。依民事訴訟法第四百七十七條第
一項、第四百七十八條第二項，判決如主文。
中    華    民    國  九十五  年    六    月  二十九  日
                      最高法院民事第六庭
                          審判長法官  謝  正  勝
                                法官  鄭  玉  山
                                法官  吳  麗  女
                                法官  袁  靜  文
                                法官  李  寶  堂
      本件正本證明與原本無異
                                      書  記  官
中    華    民    國  九十五  年    七    月   十二   日
                                                      Ｑ


司法院資訊處製作；財團法人民間司法改革基金會備份。
